【裁判字號】    98,醫上訴,8
【裁判日期】    990617
【裁判案由】    業務過失致死
【裁判全文】
臺灣高等法院高雄分院刑事判決         98年度醫上訴字第8號
上  訴  人  臺灣高雄地方法院檢察署檢察官
被      告  戊○○
被      告  己○○
被      告  丙○○  民國57.
前列三人共同
選任辯護人  林慶雲律師
            楊靖儀律師
            陳裕文律師
上列上訴人因被告業務過失致死案件，不服臺灣高雄地方法院98
年度醫訴字第3 號中華民國98年8 月9 日第一審判決（起訴案號
：臺灣高雄地方法院檢察署97年度偵字第16203 號），提起上訴
，本院判決如下：
    主  文
原判決撤銷。
戊○○犯業務過失致人於死罪，處有期徒刑捌月，減為有期徒刑
肆月，如易科罰金，以銀元參佰元即新台幣玖佰元折算壹日。
己○○、丙○○犯業務過失致人於死罪，各處有期徒刑陸月，如
易科罰金，均以銀元參佰元即新台幣玖佰元折算壹日，均減為有
期徒刑參月，如易科罰金，均以銀元參佰元即新台幣玖佰元折算
壹日。
    事  實
一、戊○○與丙○○係阮綜合醫院（址設高雄市苓雅區○○○路
    162 號）之醫師，己○○係阮綜合醫院之實習醫師，均為從
    事醫療業務之人。緣蔡有忠於民國95年4 月13日下午因清理
    漁船油艙發生墜落意外，並於同日下午7 時10分許，送至阮
    綜合醫院急救，經急診室醫師檢查後，發現蔡有忠胸骨及左
    側第4 、5 近胸肋緣處骨折合併輕度血胸，第11胸椎及左手
    肘處疑似骨折，並於同日晚上8 時55分許，收入胸腔外科加
    護病房，由擔任加護病房總主任之醫師即戊○○主治後續醫
    療，經胸腔外科加護病房值班之實習醫師己○○告知上開急
    診室醫師檢查情形及診斷之病情後，戊○○指示繼續觀察，
    嗣蔡有忠於翌（14）日凌晨2 時起，不斷抱怨胸部疼痛全身
    不適，並有心跳加速及冒冷汗等情，值班之實習醫師己○○
    本應進一步檢查（包括照胸部X 光、追蹤血紅素等）以釐清
    原因，且立即報告主治醫師戊○○，以避免延誤診斷左胸遲
    發性血胸，且依當時情況並無不能注意之能事，竟疏未注意
    及此，僅考慮骨折疼痛所致，而只為相關止痛之處置，於同
    （14）日上午7 時40分許，蔡有忠突然失去意識，停止呼吸
    ，經緊急進行插管及心肺復甦術後，己○○旋向戊○○報告
    其病況，並依指示為蔡有忠安裝中央靜脈導管（CVP ）及進
    行胸部X 光檢查，於上午8 時40分許，戊○○到場，經檢視
    上開胸部X 光檢查結果，懷疑蔡有忠病情已演變為左側氣血
    胸，本應為緊急處置，立即施行胸管放置，並追蹤血紅素及
    輸血，且依當時情況無不能注意之能事，竟疏未注意及此，
    遲至同日上午10時40分許，由蔡有忠家屬簽署手術同意書後
    ，始放置胸管，已然延誤處置及違反醫學常規，又住院醫師
    丙○○於同日上午8 時許，接手處理被告己○○之值班業務
    ，於同日上午10時40分許，依戊○○之指示，為蔡有忠施作
    胸管引流，惟未如預期引流出大量胸腔內積血，經將此情形
    告知戊○○時，二人本應立即警覺此為無功能之胸管放置，
    並重新對蔡有忠進行身體評估，儘快將其胸腔內壓迫肺臟的
    積血移除，且依當時情況亦無不能注意之能事，竟均未注意
    及此，逕依胸部X 光片顯示胸管在胸腔內之影像，而皆誤為
    胸管位置未有錯放或阻塞之判斷，於同日上午10時50分許，
    蔡有忠血壓及心跳驟降，經再度進行心肺復甦術，延至同日
    上午11時30分許，未有起色，經家屬要求停止急救並辦理自
    動出院，於95年4 月14日下午1 時，在其位於高雄市旗津三
    區○○○路954 巷25號之住處，因失血性休克及呼吸衰竭死
    亡。
二、案經蔡有忠之妻乙○○訴請臺灣高雄地方法院檢察署檢察官
    偵查起訴。
    理  由
一、訊據被告三人固坦承其等於上開時間為阮綜合醫院之醫師，
    並分別於上揭時、地為病患蔡有忠進行前述醫療處置等情不
    諱，惟否認有業務過失致死之犯行。被告戊○○辯稱：我於
    95年4 月14日上午8 時40分到達加護病房，觀看病患蔡有忠
    之胸部X 光片判斷為左側血胸，但病患蔡有忠陷入深度昏迷
    ，當時已非急救狀態，並非緊急情形，插胸管係屬侵入性治
    療，仍需家屬同意；再者，經過胸部X 光片之檢驗，胸管插
    放位置正確，雖然未如預期引流出大量血液，我們當時判斷
    是蔡有忠之血液已凝固等語。被告己○○則辯稱：我於95年
    4 月14日上午5 時為病患蔡有忠抽血、追蹤血紅素及心臟酵
    素，雖有醫囑要照胸部X 光，但尚未執行，直到約上午8 點
    有照胸部X 光；病患蔡有忠於住院過程中，並無休克之徵兆
    ，也無大量出血情形等語。被告丙○○辯稱：於95年4 月14
    日上午8 時10分，病患蔡有忠當時瞳孔放大，沒有光反射，
    心跳靠升壓劑維持，此時我們均是穩定病患心跳、血壓並找
    出原因，我有跟家屬建議要做胸部插管，經腹部及心臟超音
    波檢視，發現腹部及心臟只有少量出血，上午8 時40分照胸
    部X 光，發現左側胸部有血胸，綜合判斷出血量不多推算在
    1000毫升左右，經測量中心靜脈壓，當時顯示17，病患蔡有
    忠雖有失血但不足以引發休克，如果有失血應該是低於10
    ，再考慮病患蔡有忠胸骨、脊椎有骨折，再加上心臟酵素有
    升高的情形，當時判斷病患蔡有忠比較偏向心因引起的心臟
    衰竭，沒有輸血的必要；由於病患蔡有忠當時並非急救緊急
    狀態，故胸管放置手術需經家屬同意等語。辯護人並為其等
    辯護稱：(一)法醫研究所之鑑定報告似以內影檢查發現蔡有忠
    左側胸腔內出血約1200毫升為失血性休克之論斷，但蔡有忠
    於死亡前歷經兩次施作心肺復甦術，左胸之出血量可能是因
    施作心肺復甦術造成，且依據蔡有忠之臨床症狀判斷，並無
    休克症狀，此經臺灣胸腔及心臟血管外科學會函覆在案，故
    法醫研究所之報告認蔡有忠之死因包括失血性休克，尚有違
    誤；(二)被告己○○有對病患蔡有忠為追蹤血紅素、照胸部X
    光之醫療行為，然醫審會於鑑定時未及詳閱病歷記載，且未
    考量蔡有忠之血壓數據，指稱被告己○○處置失當，應有違
    誤；且依據各醫院之回函、臺灣胸腔及心臟血管外科學會函
    覆結果，倘非屬緊急救命且需置放胸管之前提下，原則上置
    放胸管應徵得病患家屬之同意，且胸管置放後以胸部X 光評
    估胸管之位置及功能，乃屬臨床醫療常規，故醫審會認被告
    戊○○、丙○○為上述醫療處置有所不當，顯不足採，且未
    考量病患蔡有忠心臟酵素之數據，因而未正確判斷病患蔡有
    忠直接死亡原因應與心臟受損有關，非與被告等人之醫療處
    置有關。是而醫審會之兩次鑑定報告有重大瑕疵，應以臺灣
    胸腔及心臟血管外科學會之鑑定較為可採等語。經查：
（一）死者蔡有忠因發生墜落意外，於95年4 月13日下午7 時10
      分許送至阮綜合醫院急救，經醫檢查發覺蔡有忠胸骨及左
      側第4 、5 近胸肋緣處骨折合併輕度血胸、第11胸椎及左
      手肘處疑似骨折，於同日晚上8 時55分許由被告戊○○主
      治後續醫療，並指示被告己○○觀察，嗣蔡有忠於翌（14
      ）日凌晨2 時起，抱怨胸部疼痛全身不適，並有心跳加速
      及冒冷汗等情，被告己○○為相關止痛之處置；於同（14
      ）日上午7 時40分許，蔡有忠失去意識，停止呼吸，經緊
      急進行插管及心肺復甦術後，被告己○○經被告戊○○指
      示為蔡有忠安裝中央靜脈導管（CVP ）及進行胸部X 光檢
      查，於上午8 時40分許，被告戊○○檢視上開胸部X 光檢
      查結果，懷疑蔡有忠病情已演變為左側氣血胸，至同日上
      午10時40分許，由蔡有忠家屬簽署手術同意書，再由被告
      丙○○為蔡有忠施作胸管引流，惟未如預期引流出大量胸
      腔內積血，再依胸部X 光片評估胸管位置，於同日上午10
      時50分許，蔡有忠血壓及心跳驟降，再度進行心肺復甦術
      ，至同日上午11時30分許，家屬要求停止急救並辦理自動
      出院，蔡有宗於95年4 月14日下午1 時死亡等情，為被告
      等人所不爭執，並有蔡有忠相關病歷資料、診斷證明書及
      相驗屍體證明書各1 份在卷可稽（以上見相驗卷第24頁、
      第25頁、第38頁、第45頁、第115 頁），足信為真實。
（二）本件經檢察官送請行政院衛生署醫事審議委員會鑑定結果
      ，認「胸部鈍傷伴隨的潛在性血胸原具有高死亡率。若能
      在受傷早期精確預估其出血量，及早採取必要的措施（含
      手術引流等），應能減少後續的併發症或死亡；近年來也
      發現胸部斷層的影像可換算其真實的胸腔出血量，且被證
      明為精確度極高的檢查。本例病人在初抵阮綜合醫院時就
      因疑似胸部鈍傷，同時也採用了包含胸部電腦斷層的系列
      檢查，確實診斷出左胸挫傷併多處肋骨骨折及輕度血胸，
      診斷過程及後續加護中心收療之動向決定皆符合醫療原則
      ，尚無疏失。」惟「住院後的己○○醫師的處置失當，也
      佔病人死亡的多項因素之一，其一是病人於加護中心內持
      續心跳加速及出冷汗時，值班醫師卻僅考慮為骨折疼痛的
      原因，實為一大診斷及處置疏漏，此時若能將更嚴重的休
      克列入鑑別診斷，並請示主治醫師後，應可提早診斷出體
      腔內出血。另外，於4 月14日08:40 院綜合醫院主治醫師
      戊○○已從胸部X 光片懷疑病情演變為左側氣血胸，應視
      為緊急處置，不必延至10:40 由家屬簽署手術同意書後，
      才施行胸管手術，實有延誤處置之嫌。再者，雖然病人在
      初入院時的血紅素呈現正常值(15.8g/dl ），但在發覺病
      人存有氣血胸時，仍然未做追蹤血紅素及輸血的處置，實
      有違醫學常規。最後進行放置胸管時，發覺未如預期引流
      出大量胸腔內積血時，醫師應立即警覺為無功能的胸管放
      置，正確的處置應是重新進行身體評估，並且積極再尋求
      建立胸管引流的路徑，此時照胸部X 光無補於復甦病人，
      且易導致判斷失誤。」有該會0000000 號鑑定書可參（見
      相驗卷第49至50頁）。嗣經檢察官請該會就前開鑑定書中
      所提及之值班醫師己○○及施作胸管引流醫師診斷疏部分
      說明，亦認「就己○○部分說明：己○○為院綜合醫院值
      班之實習醫師，其處理病人住院後之臨床判斷出現疏漏且
      處置失當。其原應進一步追查（包括照胸部X 光、追蹤血
      紅素）以釐清病人自住院後發生持續心跳加速及抱怨胸痛
      之原因，以避免延誤診斷（自02:00 至翌日07:40 休克、
      停止呼吸）左胸遲發性血胸」、「主治醫師戊○○在決定
      放左側胸管來處置大量血胸時，則應瞭解儘快將胸腔內壓
      迫肺臟的積血移除才是主要之治療標的；另未如預期的引
      流出原先所估計之大量積血時，則臨床上應考慮是否為引
      流管功能喪失（不良）所致（原因包括胸管位置錯誤、阻
      塞），即使胸部X 光之判讀為胸管住置在胸腔內，但臨床
      病況仍未改善時，應立刻重新檢視所放胸管之功能是否如
      同預期。」有該會0000000 號鑑定書可參（見相驗卷第99
      至101 頁），而認被告等三人分別有上開疏失存在。
（三）被告等人雖質疑病患蔡有忠之死亡原因並不包括失血性休
      克。並以蔡有忠於死亡前曾於同日上午7 時40分、10時50
      分，因停止呼吸、心跳或血壓驟降，經醫師進行兩次心肺
      復甦術，有蔡有忠之病歷1 宗可參。嗣經原審將蔡有忠之
      相關病歷資料函詢臺灣胸腔及心臟血管外科學會鑑定蔡有
      宗之死亡原因，該學會則回覆：「失血是否會造成休克，
      除失血之量外，失血之速度與積血之位置是否造成其它臟
      器之壓迫有關。單由此出血量無法判斷是否足以造成失血
      性休克死亡；此外，蔡有忠之左胸出血量可能因施做心肺
      復甦術造成」，此有上開學會98年3 月18日函文可佐（見
      原審卷一第115 頁）。再者，蔡有忠於95年4 月14日上午
      7 時40分經插管急救後，進行胸部X 光檢查，依據同日上
      午8 時56分之胸部X 光及臨床症狀判斷，蔡有忠可能有左
      側血胸之情形，又其血壓約100/60毫米汞柱左右，臨床上
      並無休克症狀，因此無失血性休克之情形，亦有上開學會
      98 年6月18日之函文可參（見原審卷一第15頁）。惟：
    1.蔡有忠死亡後，經檢察官囑託法醫研究所為死因鑑定，該
      所出具之鑑定書載明死亡原因為「1.死者因高處墜落，造
      成左胸鈍挫傷，引起失血性休克及呼吸衰竭死亡。2.死亡
      方式為意外。」，此有法務部法醫研究所之鑑定書1 份在
      卷可佐（見相驗卷第34頁至第35頁）。又蔡有忠經法醫解
      剖鑑定過程中，發覺出血情形為胸腔左胸壁血液凝塊體積
      約300 毫升，左側胸腔內出血約1200毫升，腹腔內出血約
      100 毫升，其餘實質器官無外傷異常情形，此有上述鑑定
      書可參。
    2.又鑑定人丁○○於本院審理中供稱「（檢察官問該鑑定書
      有載明，死者從高處墜落，導致挫傷引起失血性休克與呼
      吸衰竭，死亡原因是意外，依據什麼鑑定死者因為這個原
      因死亡？）鑑定過程依照相關的人證、物證研判，死者在
      解剖的時可以發現，左胸有挫傷、骨折，打開皮膚的時候
      就發現左胸壁的軟組織是與下面骨質的胸廓分開的，形成
      一個假腔，然後底下的胸廓其實沒有胸管插入穿過的痕跡
      ，他的胸管其實是置入到假腔裡面，在向下把骨質的胸廓
      打開，可以發現胸腔裡面，有1200CC的血液，左肺是塌陷
      的狀態，在腹腔與前面所說的假腔裡面，也都有一些血液
      留存，所以總估失血量1600CC左右，甚至更高（但是不會
      差距太大），由死者在臨終前出現的是心跳增加，血壓逐
      漸下降，冒冷汗等等，這是休克前期的現象，所以判定死
      者應該有失血性的休克，因為只有單側的肺臟在行呼吸作
      用，所以呼吸衰竭的因素，也提供部分的死亡的因素。我
      不是僅僅以失血量作為判斷依據。」、「（檢察官問依照
      鑑定書記載，你剛剛也提到在病人左側的胸腔有取到1200
      的出血量，這個出血量可不可能是因為作CPR 造成的？）
      做CPR 的時候可能會有輕微的外傷，這1200的出血量可能
      有部分是因為CPR 造成的，但是取出的出血量依照病人臨
      終的狀況判斷，有血壓降低，心跳高起來、冒冷汗，病人
      在這個時候應該有相當程度的出血量，不可能因為單純CP
      R 造成這麼大的出血量。」、「心臟震盪應該不是本件死
      者死亡的原因。」、「（辯護人問在醫學上有無客觀的標
      準，要失血多少才會造成休克的狀況？）沒有絕對的標準
      ，但是一般我們會用1000CC、1000至2000、2000CC以上來
      做分野，1000CC以下是輕微的休克，1000到2000中度，20
      00以上是重度。本件死者出血1600是屬於中度休克的狀況
      。」、「作CPR 是造成出血，但是量很微小。」、「我個
      人做了超過三千個以上的解剖，當中病人做過CPR 之後再
      做解剖的約有三、四百個左右，事實上我很少看到CPR 壓
      出來出血的案例，我看過把右心室壓破的，但是這個案例
      來說，是從慢慢固定出來的，而且沒有看到大出血的病灶
      ，都是滲血的樣子出來的，CPR 造成的樣子，以滲血的狀
      況，在CPR 完之後這麼短的時間，變成累積像麥克傑克森
      的800 ，我認為還是不可能，因為這個病人沒有大的血管
      去撕裂。」「本件病人的出血不是從肋間的動脈造成快速
      出血，而是從肺門撕裂傷處逐漸滲出來累積起來的血量，
      以CPR 結束到死亡的時間，是沒有辦法累積到被告所稱麥
      可傑克森800 的出血量，絕大部分的的CPR 下，是不太可
      能造成800 的出血量。」、「（被告戊○○問本件病人從
      急診處，到加護病房，輸液（指打點滴）超過2500CC，到
      最後最後出血量總量是1600，輸入的比流失還要多，要如
      何解釋休克的狀況？）確實會造成很困難，照理說血管裡
      面的容積沒有飽和才對，不過打進去的只是輸液而已不是
      血液，輸液會在組織內流動，不會只在血液裡面流動，血
      管裡面的容積還是不夠，這可以解釋我為何判斷休克的原
      因，輸液可以暫時的擴張容積，但是這些液體可以自由的
      在血管及組織間移動，那輸入的液體有可能隨時間移到組
      織間去，血管裡面的容積還是相對的不足，還是會造成休
      克。」等語（見本院卷第98至100 頁）；而鑑定人丁○○
      既係本案死者蔡有忠之解剖人員，且在此之前曾作超過三
      千個以上的解剖案例，足認有相當解剖經驗，復就死者何
      以非死於心臟震盪，是否因作CPR 引起之大量出血致死等
      情詳加說明，則其所述死者蔡有忠係因「死者因高處墜落
      ，造成左胸鈍挫傷，引起失血性休克及呼吸衰竭死亡」之
      意見，自足採信。
    3.至於鑑定人甲○○（即臺灣胸腔及心臟血管外科學會前開
      鑑定文之撰寫人），雖在本院審理中供稱「CPR 的壓迫也
      會造成出血，因為作心肺復甦術的時候，有時候會壓到肺
      門的出血處，或者是壓到原本出血的血管，所以有可能再
      CPR 的過程當中會出血。」但「在你們學會的報告裡面說
      ，病患的出血量可能是施作CPR 造成的，是全部還是部分
      的出血量是CPR 造成的？」之問題，則稱「這個沒有辦法
      判斷，因為原來出血的量也不知道，到底是肺門出血或是
      動脈出血我們都不知道，確切的出血點我們也不知道。」
      復就前開鑑定意見之形成過程，供稱本案參與鑑定之人員
      為「理事長，現任的學會秘書長，還有我」及「當時沒有
      作成會議紀錄，也沒有作成討論過程的紀錄。我們科常接
      到法院委託的鑑定，程序也是由我們指定一個主治醫師去
      回答，我們再討論，我們不是正式的鑑定機關，所以並沒
      有如醫審會那樣的組織。」等語（見本院卷102 至103 頁
      ），是其既不知本案死者蔡有忠之確切之出血點，且就形
      成前開鑑定函文結論之過程，並無正式紀錄存在以供本院
      判斷，尚難採信。
    4.被告等另質疑醫事審議委員會之前開鑑定書認本案死者之
      死亡原因係失血性休克，係受檢察官於函請該會鑑定時，
      於委託鑑定事由載明「本案死者（即蔡有忠）自高處墜落
      ，死者家屬在送醫急救時有請醫師插胸管引流治療，然死
      者因急救無效而因失血性休克死亡，請鑑定阮綜合醫院醫
      師在急救蔡有忠之過程中有無過失，而導致死者因失血性
      休克死亡？」（見相驗卷第47頁），即將「失血性休克」
      列為蔡有忠之死因所影響。惟醫事審議委員會就本案鑑定
      之依據為病歷、解剖報告及兩造所不爭執之所見事實（兩
      造認定之病因推測不在此列），至於書狀、筆錄、爭點所
      述病因，均非判斷依據，有行政院衛生署99年3 月29日衛
      署醫字第0990206065號函可參（見本院卷第123 頁），足
      見該會之鑑定意見並未受檢察官囑託鑑定時之函文用語所
      影響，被告等人此部分質疑並無依據。
（四）又本案死者蔡有宗於4 月13日轉入加護中心時，被告己○○雖指示隔晨抽血檢查全血（CBC ）及心肌酵素（CKMB,P
      K ），並於4 月14日5 時10分追加檢查血球分率（DC），
      鈉鉀離子（Na/K）及心肌旋轉蛋白（Troponin-I），實際
      執行時間為4 月14日5 時35分，發報告時間為4 月14日5
      時54分等節，有阮綜合醫院95年4 月13日臨時醫囑單影本
      （見原審卷一第162 頁）、95年4 月1 日至同月15日蔡有
      忠檢驗檢查累積報告影本（見原審卷一第163 頁）及臺灣
      胸腔及心臟血管外科學會98年3 月18日函文1 份可佐（見
      原審卷一第114 頁至第115 頁）。且臺灣胸腔及心臟血管
      外科學會98年3 月18日函文亦認：持續心跳加速及出冷汗
      是休克之早期症狀，至於血壓下降則通常是較晚期之症狀
      ，然而休克並非是心跳加速及出冷汗的唯一診斷。病患蔡
      有宗於97年4 月14日有心跳加速、冒冷汗之現象，被告己○○於值班期閒之處置包括止痛針劑、冰敷、注射止血劑
      、追蹤心肌、完整心電圖檢查及多次理學檢查，並非沒
      有作為，難以認定是否有診斷疏失，此有臺灣胸腔及心臟
      血管外科學會98年3 月18日函文可參（見原審卷一第114
      頁）。惟臺灣胸腔及心臟血管外科學會認為本案死者蔡有
      忠之死為與失血性休克無關之意見，已為本院所不採，業
      如前述；另臨時醫囑單雖載有被告己○○於95年4 月14日
      上午5 時10分指示需對蔡有忠照胸部X 光，惟觀臨時醫囑
      單上之該「CXR 」之記載位置係在抽血檢查之後（該行位
      置之最後），且其筆跡為藍色，與前面之筆跡為黑色明顯
      不同；另依據敘述性護理紀錄，病患蔡有忠自95年4 月13
      日20:55 轉入加護中心迄同年月14日07:40 分開始第一次
      急救，其間並無紀錄指示照胸部X 光，亦有臺灣胸腔及心
      臟血管外科學會98年6 月18日函文可參（見原審卷二第14
      頁），則被告己○○是否確實有於95年4 月14日上午5 時
      10分臨時醫囑需對蔡有忠照胸部X 光，並非無疑；且縱有
      指示，亦未立即執行（依護理紀錄顯示照胸部X 光則於同
      日7 時58分，實際執行時間根據胸部X 光片上之紀錄則為
      同日8 時56分、10時54分，此有死者蔡有忠之病歷紀錄等
      資料可參）；而死者蔡有忠既於4 月14日凌晨2 時即開始
      抱怨胸部疼痛全身不適，且有心跳加速、冒冷汗情形，被
      告己○○依醫療常規本應進一步追查（包括照胸部X 光、
      追蹤血紅素等），而其雖有指示隔晨抽血檢查等事項，並
      於4 月14日5 時10分追加檢查血球分率（DC），鈉鉀離子
      （Na/K）及心肌旋轉蛋白（Troponin-I）等及照胸部X 光
      事項，但該照胸部X 光，但並立即未執行，護理紀錄顯示
      照胸部X 光則於同日7 時58分，實際執行時間根據胸部X
      光片上之紀錄則為同日8 時56分、10時54分，其時間已在
      死者蔡有忠休克（同日7 時40分）之後，且距死者蔡有忠
      於同日凌晨2 時即開始抱怨胸部疼痛全身不適等情，已有
      相當時間，其處置自有失當。
（五）被告等人雖認本件病患蔡有忠進行胸管放置手術前，需經
      家屬簽署手術同意書，且「在實務上，因胸管置放有許
      多且嚴重的併發症，若情況許可，大部份會取得家屬同意
      後再置放」（參高雄醫學大學附設中和紀念醫院函文，見
      相驗卷第139-1 頁）。「病人接受急救，一切治療都以
      維持生命跡象為第一優先，若經判斷血胸非造成影響生命
      跡象之因素，應繼續尋找其他可能影響之因素，如腦部受
      傷、心臟挫傷、腹腔傷害等，此時血胸可暫不處理，置放
      胸管是否要徵求家屬同意應視病患當時狀況決定，若病患
      正在急救需要置入胸管，此時置入胸管為急救之一部分，
      急救優先原則之下可不先微求家屬同意，於術後再告知（
      在家屬已同意接受急救情況下），若置放胸管並非緊急救
      命之立即需要，原則上得徵求家屬同意盡到告知義務」（
      參臺北榮民總醫院函文，見相驗卷一第141 頁）。「醫
      師施行醫療處置前原則需先徵得家屬同意，但在急救過程
      中，特別是緊急救命時，現場醫師理應按照病患當時狀況
      ，於短時間內決策並執行連續性醫療行為，無法事先逐項
      取得家屬同意後為之，亦難以事後以分解步驟方式判定何
      者為優先或次要之處置」（參義大醫院函文，見相驗卷一
      第145 頁）。「臨床上執行任何侵入性之處置或手術之
      前，皆須家屬或本人簽署同意書，病患蔡有宗於95年4 月
      14日上午左側血胸無失血性休克或高張力血胸之情形，對
      其進行胸管放置需家屬簽署手術同意書」（參臺灣胸腔及
      心臟血管外科學會函文，見原審卷一第16頁、原審卷一第
      115 頁）。惟臺灣胸腔及心臟血管外科學會關於病患蔡有
      宗於95年4 月14日上午左側血胸無失血性休克之判斷意見
      ，已為本院所不採；而其餘單位之函文係就醫學上之一般
      處理原則表示意見，並非就本案表示具體意見，自難認醫
      事審議委員前開所認被告戊○○既於95年4 月14日上午8
      時40分自胸部X 光片查看懷疑病患蔡有宗有左側氣血胸之
      情形，應為緊急處置，不必遲至同日上午10時40分由家屬
      簽署手術同意書後才施行胸管放置，而認被告戊○○有延
      誤處置之過失之意見為不可採。
（六）被告等人又以臨床醫學有關胸管放置後之處置，均需先以
      胸部X 光確認胸管之位置及功能，此有下列函文可參：
      「胸管置放後需照胸部X 光評估。有少許情況，胸部X 光
      無法看出胸管置放的位置是否適當。流血量並無法確切反
      應出胸管置放的位置正確與否，若臨床上發覺效果不好，
      可能需再置放另外1 支胸管或將原胸管移除再由原位置入
      」（參高雄醫學大學附設中和紀念醫院函文，見相驗卷第
      139 頁至第140 頁）。「實務上大多以X 光攝影察知胸
      管位置及插放後效果。X 光攝影無法百分之百判定胸管之
      正確位置。胸管是否在最適當位置需要依據幾個因素來決
      定如X 光攝影、胸管之引流量、病人之臨床反應等等，若
      血胸內之血已凝成血塊，則胸部X 光患部會呈現白霧霧的
      一片，致引流管不易引流甚或胸管位置不易判斷，若位置
      有誤或末達效果可考慮重新放置胸管或另放1 支胸管。若
      病情穩定允許可進行胸部電腦斷層，則更可確定血胸或是
      肺挫傷，且確認胸管之位置是否適當」（參臺北榮民總醫
      院函文，見相驗卷第141 頁）。「臨床針對胸管放置之
      位置，通常以X 光確認，若置放後效果不佳，則再另行置
      放1 支胸管」（參長庚醫院函文，見相驗卷第143 頁）。
      「以胸管引流可緩解氣胸及血胸，但單靠X 光攝影檢查
      有時無法確知胸管誤置的問題，仍需從臨床症狀或進一步
      的檢查綜合判斷是否有胸管誤置之可能」（參義大醫院函
      文，見相驗卷第144 頁）。「放置胸管引流後無論有沒
      有引出大量胸腔積血或積液，皆須醫囑胸部X 光以評估胸
      管之位置及功能，此乃臨床醫療之常規」（參臺灣胸腔及
      心臟血管外科學會函文，見原審卷一第17頁）。且臺灣胸
      腔及心臟血管外科學會另認「胸管引流之功能與病患之
      病程發展沒有直接關係。引流肋膜內積液目的為診斷肋膜
      液之種類與容積及避免大量積液造成之肺功能不全。因此
      重新置放胸管或確認胸管之功能並非當時病患急需之臨床
      處置」（見原審卷一第114 頁至第115 頁）。「經胸管
      留置引流後未引出預期之積液（血）乃臨床常見狀況，常
      見可能原因為：原診斷錯誤，沒有肋膜腔積液或積液不在
      肋膜腔。... 。胸管位置錯誤或位置不佳，... 。積液太
      過黏稠阻塞胸管或已經凝結致無法順利引流。... 。於4
      月14日上午10時50分時，醫師進行心肺復甦術乃因蔡有宗
      血壓、心跳驟降而啟動。醫師根據高級心肺復甦術（ACLS
      ）訓練之常規而進行系列之醫療措施，復甦患者之血壓及
      心跳。因而無法獲知醫師有無時間考慮到上述之所有可能
      性而採取相對應之處置。而且就算醫師有想到上述所有可
      能性，在血壓及心跳沒有回來之前，也不可能進行任何處
      置以分辨出未引出預期之積液之原因」（見原審卷二第16
      頁至第17頁），因認醫事審議委員會之鑑定意見為不可採
      。惟：
    1.醫事審議委員會之鑑定意見「... 最後進行放置胸管時，
      發覺未如預期引流出大量胸腔內積血時，醫師應立即警覺
      為無功能的胸管放置，正確的處置應是重新進行身體評估
      ，並且積極再尋求建立胸管引流的路徑，此時照胸部X 光
      無補於復甦病人，且易導致判斷失誤。」（見相驗卷第49
      至50頁）。及「主治醫師戊○○在決定放左側胸管來處置
      大量血胸時，則應瞭解儘快將胸腔內壓迫肺臟的積血移除
      才是主要之治療標的；另未如預期的引流出原先所估計之
      大量積血時，則臨床上應考慮是否為引流管功能喪失（不
      良）所致（原因包括胸管位置錯誤、阻塞），即使胸部X
      光之判讀為胸管位置在胸腔內，但臨床病況仍未改善時，
      應立刻重新檢視所放胸管之功能是否如同預期。」（見相
      驗卷第100 頁），係認被告戊○○於發覺未如預期引流出
      大量胸腔內積血時，未立即警覺為無功能的胸管放置（臨
      床上應考慮是否為引流管功能喪失或不良所致，其原因包
      括胸管位置錯誤、阻塞），而為重新進行身體評估之正確
      處置，並且積極再尋求建立胸管引流的路徑而有疏失，並
      非認渠等不應以X 光確定胸管之位置，此由鑑定意見中「
      即使胸部X 光之判讀為胸管住置在胸腔內，但臨床病況仍
      未改善時，應立刻重新檢視所放胸管之功能是否如同預期
      」之用語可知。且臺灣胸腔及心臟血管外科學會亦認「以
      所附上之胸部X 光而言，並無法依此得知胸管功能與位置
      良好與否」（見原審卷一第114 頁），足認並無法以X 光
      判斷胸管功能與位置良好與否，自應另行重新進行身體評
      估之正確處置，並且積極再尋求建立胸管引流的路徑。
    2.前開高雄醫學大學附設中和紀念醫院等單位之函文亦稱「
      若臨床上發覺效果不好，可能需再置放另外1 支胸管或將
      原胸管移除再由原位置入」等語，足認於放入胸管後，如
      臨床上發覺效果不好時，應再置放另外1 支胸管或為其他
      適當處置。
    3.臺灣胸腔及心臟血管外科學會雖認「於4 月14日上午10時
      50 分 時，醫師進行心肺復甦術乃因蔡有宗血壓、心跳驟
      降而啟動。醫師根據高級心肺復甦術（ACLS）訓練之常規
      而進行系列之醫療措施，復甦患者之血壓及心跳。因而無
      法獲知醫師有無時間考慮到上述之所有可能性而採取相對
      應之處置。而且就算醫師有想到上述所有可能性，在血壓
      及心跳沒有回來之前，也不可能進行任何處置以分辨出未
      引出預期之積液之原因」等語，乃係針對「於4 月14日上
      午10時50分時，醫師進行心肺復甦術乃因蔡有宗血壓、心
      跳驟降而啟動」之問題而為回答，且其認該問題語意不明
      ，並係逕行試為回答，此為該函文所載明（見原審卷二第
      16頁），其所述意見，自難採為被告等人有利之認定。
（七）綜上所述，足認被告等三人所辯均不足採信，渠等三人有
      前開疏失均可認定；而渠等均為專業醫師，並為從事醫療
      業務之人員，對於前開應遵守之醫療常規，自應有所知悉
      ，乃疏未注意，且依當時情節又無不能注意之情事，自均
      有過失，渠等三人之過失又與死者蔡有忠之死亡間，具有
      相當因果關係，渠等業務犯行自堪認定。
二、核被告等三人所為，均係犯刑法第276 條第2 項之業務過失
    致人於死罪。
三、原審未予詳察而為被告等三人無罪之諭知，自有不當；檢察
    官執此為上訴理由，為有理由，自應由本院將原判決撤銷改
    判。審酌被告戊○○係主治醫師，其餘二人則分係住院及實
    習醫師，渠等過失之程度，及犯後均未與被害人家屬和解等
    一切情狀，各量處如主文第2 至3 項所示之刑。並就被告己○○及丙○○部分，均為易科罰金之諭知。又被告等三人犯
    罪時間均在96年4 月24日以前，應依中華民國九十六年罪犯
    減刑條例各減輕其宣告刑二分之一，並均為易科罰金之諭知
    。
四、按行為後法律有變更者，適用行為時之法律。但行為後之法
    律有利於行為人者，適用最有利於行為人之法律，刑法第2
    條第1 項定有明文。本件被告等人行為時之刑法第41條第1
    項前段規定：「犯最重本刑為5 年以下有期徒刑以下之刑之
    罪，而受6 個月以下有期徒刑或拘役之宣告，因身體、教育
    、職業、家庭之關係或其他正當事由，執行顯有困難者，得
    以1 元以上3 元以下折算一日，易科罰金。」又被告等人行
    為時之易科罰金折算標準，修正前罰金罰鍰提高標準條例第
    2 條前段（現已刪除）規定，就其原定數額提高為100 倍折
    算1 日，則本件被告等行為時之易科罰金折算標準，應以銀
    元300 元折算1 日，經折算為新臺幣後，應以新臺幣900 元
    折算為1 日。惟95年7 月1 日修正公布施行之刑法第41條第
    1 項前段則規定：「犯最重本刑為五年以下有期徒刑以下之
    刑之罪，而受六個月以下有期徒刑或拘役之宣告者，得以新
    臺幣一千元、二千元或三千元折算一日，易科罰金。」比較
    修正前後之易科罰金折算標準，以95年7 月1 日修正公布施
    行前之規定，較有利於被告等，則應依刑法第2 條第1 項前
    段，適用修正前刑法第41條第1 項前段規定，定其折算標準
    。
據上論結，應依刑事訴訟法第369 條第1 項前段、第364 條、第
299 條第1 項前段，刑法第2 條第1 項，第276 條第2 項，修正
前刑法第41條第1 項前段，刑法施行法第1 條之1 、廢止前罰金
罰鍰提高標準條例第2 條，現行法規所定貨幣單位折算新台幣條
例第2 條，判決如主文。
本案經檢察官林敏惠到庭執行職務。
中    華    民    國    99    年    6     月    17    日
                  刑事第一庭    審判長法  官  周賢銳
                                      法  官  施柏宏
                                      法  官  黃仁松
以上正本證明與原本無異。
如不服本判決應於收受本判決後10日內向本院提出上訴書狀，其
未敘述上訴理由者，並得於提起上訴後10日內向本院補提理由書
狀（均須按他造當事人之人數附繕本）「切勿逕送上級法院」。
中    華    民    國    99    年    6     月    18    日
                                      書記官  林家煜
附錄本件判決論罪科刑法條：
中華民國刑法第276條
因過失致人於死者，處2 年以下有期徒刑、拘役或2 千元以下罰
金。
從事業務之人，因業務上之過失犯前項之罪者，處5 年以下有期
徒刑或拘役，得併科3 千元以下罰金。

司法院資訊處製作；財團法人民間司法改革基金會備份。
